臺灣高等法院高雄分院刑事裁定
111年度毒抗字第78號
抗  告  人  
即  被  告  江佳璟




上列抗告人因聲請觀察勒戒案件，不服臺灣高雄地方法院中華民
國111年1月5日裁定（110年度毒聲字第1327號），提起抗告，本
院裁定如下：
    主  文
抗告駁回。
    理  由
一、本件抗告意旨略以：抗告人即被告江佳璟（下稱抗告人）因
    交友不慎而施用第二級毒品，非常後悔，已斷絕損友往來，
    需照顧家中年邁父親之生活，抗告人亦知毒品戕害身體健康
    之嚴重性，已未再施用毒品。檢察官對本件屬「初犯」之毒
    癮治療方式，自應告知抗告人可能受觀察、勒戒處分，並詢
    問抗告人是否有接受戒癮治療之意願，並非即不予緩起訴處
    分，是檢察官就此職權之行使是否已為合理裁量，並非無疑
    。又抗告人倘入監執行，父親將頓失依靠，故請將原裁定撤
    銷，使抗告人得為戒癮治療云云。
二、經查：
㈠、抗告人於民國109年7月21日2時8分許為警採集尿液時回溯72
    小時內某時（不含公權力拘束期間），在高雄市○○區○○○街0
    00號「御宿商旅後驛館」某客房內，以將第二級毒品甲基安
    非他命置入玻璃球燒烤後吸食煙霧之方式，施用甲基安非他
    命1次等情，業據抗告人於偵查中坦承不諱，且其為警採集
    之尿液，經正修科技大學超微量研究科技中心先以酵素免疫
    分析法為初步檢驗，再以液相層析串聯式質譜法確認檢驗結
    果，確呈安非他命、甲基安非他命陽性反應，其中安非他命
    檢出濃度為4640ng/ml，甲基安非他命檢出濃度為69000ng/m
    l等情，有該研究科技中心109年8月5日尿液檢驗報告（原始
    編號：0000000000號）及高雄市政府警察局三民第二分局尿
    液採驗代碼對照表（檢體代碼：0000000000號）在卷可憑，
    足認抗告人上開任意性自白與事實相符。是本件事證明確，
    抗告人於前揭時間施用第二級毒品甲基安非他命之事實，堪
    可認定。
㈡、按毒品危害防制條例第24條第1項、第2項規定於修正後，檢
    察官可依刑事訴訟法第253條之2第1項第4款至第6款或第8款
    規定，為多元之附條件緩起訴處分，不限於「附命緩起訴」
    ，以使毒品施用者獲得有利於戒除毒癮之適當處遇，且該附
    條件緩起訴經撤銷後，檢察官應繼續偵查或起訴，其立法理
    由並說明：「緩起訴處分是利用機構外之處遇，協助施用毒
    品者戒除毒癮，為達成戒除毒癮之目的，於撤銷緩起訴處分
    後，宜由檢察官依法繼續偵查或起訴，亦即仍有現行條文第
    20條觀察、勒戒及強制戒治制度之適用，俾利以機構內之處
    遇方式協助其戒除毒癮，亦得為不同條件或期限之緩起訴處
    分」等語，與修正前所定之「依法追訴」不同，則新法規定
    之附條件緩起訴處分與曾受「觀察、勒戒或強制戒治」之處
    遇，已無法等同視之。是被告因施用毒品罪，經檢察官為附
    命戒癮治療之緩起訴處分確定，且已完成所命履行之戒癮治
    療，期滿未經撤銷，於毒品危害防制條例修正後，不得視為
    事實上已接受等同「觀察、勒戒或強制戒治」之處遇執行完
    畢，若戒癮治療並未完成，緩起訴經撤銷，更無從論以已有
    觀察、勒戒執行完畢之效果，均仍需先依修正後毒品條例第
    20條第1項、第2項規定進行「觀察、勒戒或強制戒治」程序
    ，不得逕行起訴（最高法院109年度台上大字第3536號裁定
    意旨、最高法院110年度台非字第98號、110年度台上字第20
    96號刑事判決意旨參照）。查本件抗告人不曾接受觀察、勒
    戒或強制戒治，其前於100年間因施用毒品案件，經臺灣高
    雄地方檢察署（下稱高雄地檢署）檢察官以100年度毒偵字
    第2307號為緩起訴附命完成戒癮治療處分，緩起訴期間自10
    0年6月9日至101年6月8日止，惟於緩起訴期間內，經高雄地
    檢署觀護人室通知於100年11月17日到場報到並採集尿液送
    驗，其檢驗結果呈安非他命陽性反應，而有違背預防再犯所
    為之必要命令之事實，並經同署檢察官於101年1月9日以101
    年度撤緩字第11號撤銷上開緩起訴處分，嗣經原審法院以10
    1年度審易字第903號判處有期徒刑3月確定；又於106年間因
    施用毒品案件，經高雄地檢署檢察官以106年度毒偵字第413
    0號為緩起訴附命完成戒癮治療處分，緩起訴期間自107年4
    月3日至108年4月2日，後因被告完成戒癮治療，經該署觀護
    人於107年10月4日以107年度緩護療字第108號履行完成結案
    ，且前揭緩起訴期滿未經撤銷等情，有撤銷緩起訴處分書及
    臺灣高等法院被告前案紀錄表在卷可稽。揆諸前揭說明，抗
    告人戒癮治療無論是否履行完畢，均無從認為事實上已接受
    等同「觀察、勒戒或強制戒治」執行完畢之處遇。是本次仍
    應屬被告之「初犯」，而有毒品危害防制條例第20條第1項
    規定，給予適用觀察、勒戒之機會。從而，檢察官斟酌個案
    具體情節，向原審法院聲請觀察、勒戒，原審因認檢察官之
    聲請為正當，依毒品危害防制條例第20條第1 項之規定，裁
    定將抗告人送勒戒處所觀察、勒戒，經核並無違誤。
㈢、次按毒品危害防制條例所規定之觀察、勒戒處分，其立法意
    旨在幫助施用毒品者戒除毒癮，該處分之性質非為懲戒行為
    人，而係為消滅行為人再次施用毒品之危險性，目的在戒除
    行為人施用毒品之身癮及心癮措施；觀察、勒戒係導入一療
    程觀念，針對行為人將來之危險所為預防、矯治措施之保安
    處分，以達教化與治療之目的，可謂刑罰之補充制度，從而
    毒品危害防制條例本身所規定之觀察、勒戒及強制戒治等保
    安處分，雖兼具自由刑之性質，卻有刑罰不可替代之教化治
    療作用，是對於施毒者有利不利之認定，端在何種程序可以
    幫助施用毒品之人戒除施用毒品之行為，尚非由法院逕行認
    定緩起訴戒癮治療係對施用毒品者係較有利，亦無僅因行為
    人之個人或家庭因素而免予執行之理。因此，檢察官本得依
    照個案實際情形，依法裁量決定採行何者為宜。且觀諸毒品
    危害防制條例之全部條文，並無課以檢察官於聲請觀察、勒
    戒裁定前，應訊問或徵詢被告是否同意觀察、勒戒之規定，
    反而依毒品戒癮治療實施辦法及完成治療認定標準第6條：
    「檢察官為緩起訴處分前，應得參加戒癮治療被告之同意，
    並向其說明完成戒癮治療應遵守事項後，指定其前往治療機
    構參加戒癮治療。未滿二十歲之被告，並應得其法定代理人
    之同意。」，規定檢察官命付戒癮治療之緩起訴處分前始應
    得被告之同意。故檢察官於聲請觀察勒戒前縱未訊問或徵詢
    被告之意見，亦未違反相關法律之規定。再按現行毒品危害
    防制條例第24條之規定，就「初犯」或「3年後再犯」之處
    遇採雙軌制，復刑事訴訟法第253條之1第1項及第253條之2
    對被告為緩起訴處分時規定，應另審酌刑法第57條所列事項
    及公共利益之維護，並認以緩起訴處分為適當者，始得為之
    。可知檢察官以向法院聲請觀察、勒戒為原則，此時因係適
    用原則而非例外，自無贅餘交待不適於為緩起訴處分之理由
    ，於例外符合上開緩起訴處分之要件時，始得另為附完成戒
    癮治療之緩起訴處分，且被告並非當然享有為附命完成戒癮
    治療之緩起訴處分之權利，被告縱提出該項聲請，亦僅在促
    請檢察官注意得否予以適用，檢察官並不受被告該項聲請之
    拘束。準此，對於施用第二級毒品之本件被告，得否以刑事
    訴訟法第253條之2第1項第6款之緩起訴附戒癮治療代替觀察
    勒戒處分，仍委諸檢察官斟酌具體個案情節予以裁量，法院
    原則上應尊重檢察官職權之行使，除檢察官之判斷有違背法
    令、事實認定有誤或其裁量有重大明顯疵瑕外，尚不得任意
    指為違法（最高法院103年度台上字第2464號判決、臺灣高
    等法院暨所屬法院106年法律座談會刑事類提案第37號、107
    年法律座談會刑事類提案第22號意旨參照）。查抗告人經採
    尿送驗結果，尿液中安非他命檢出濃度為4640ng/ml，甲基
    安非他命檢出濃度為69000ng/ml等情，有前開尿液檢驗報告
    在卷可憑，明顯高於衛生福利部公告之確認檢驗閾值（甲基
    安非他命500ng/ml且安非他命大於100ng/ml）甚多，足認抗
    告人施用甲基安非他命之數量非少。故檢察官斟酌卷內事證
    ，認不宜對抗告人為附命完成戒癮治療之緩起訴處分，並附
    具「被告前曾因施用毒品案件，經高雄地檢署檢察官先後2
    次為附命戒癮治療之緩起訴處分確定，且第2次係於108年4
    月2日緩起訴期滿未經撤銷，被告隨即於同年5月28日再因施
    用及持有第二級毒品為警查獲，該案經高雄地檢署檢察官以
    108年度毒偵字第1750號聲請簡易判決處刑後，復經原審法
    院以108年度簡字第2900號分別判處有期徒刑4月及拘役20日
    確定，並於109年12月10日接續執行完畢，足見緩起訴處分
    附命之戒癮治療已無成效，本件顯不宜再為附命戒癮治療之
    緩起訴處分」等理由。從而，檢察官據以聲請原審裁定令抗
    告人入勒戒處所觀察、勒戒，經核於法要無不合。至抗告人
    另所稱已斷損友，且需照顧年邁父親生活等節，亦難認有理
    由，抗告人如有決心戒除毒癮，更應自勉，藉此隔離遠離毒
    品，且毒品危害防制條例所規定之觀察、勒戒處分，除係幫
    助施用毒品者戒除毒癮之保安處分外，亦具有社會保安功能
    ，當無因行為人之個人意見而免予執行之理。
㈣、綜上，原審認檢察官之聲請為正當，而依毒品危害防制條例
    第20條第1項之規定，裁定抗告人施用第二級毒品，令入勒
    戒處所觀察、勒戒，其期間不得逾2月。經核並無不合，抗
    告人執前詞提起抗告，而指摘原裁定不當，為無理由，應予
    駁回。
據上論結，應依刑事訴訟法第412條，裁定如主文。
中　　華　　民　　國　　111 　年　　3 　　月　　7 　　日
                  刑事第五庭    審判長法  官  簡志瑩
                                      法  官  張盛喜
                                      法  官  陳美燕
以上正本證明與原本無異。
不得再抗告。
中　　華　　民　　國　　111 　年　　3 　　月　　7 　　日
                                      書記官  洪以珊